臺灣嘉義地方法院刑事判決　　　　　　　 99年度易字第945號
公　訴　人　臺灣嘉義地方法院檢察署檢察官
被　　　告　何青俊
上列被告因詐欺案件，經檢察官聲請簡易判決處刑（99年度偵字
第7871號），本院認不宜以簡易判決程序，改依通常程序審理，
茲判決如下：
    主  文
何青俊無罪。
    理  由
壹、公訴(原聲請簡易判決處刑)意旨略以：被告何青俊因需錢甚
    急，適於民國99年8月27日，見報紙求才令刊登代辦貸款的
    廣告訊息，因而於同年月28日上午10時18分許，以持用之00
    00000000號行動電話門號電話撥打廣告所留電話之00000000
    00號行動電話門號電話，與不詳姓名年籍之自稱「朱副理」
    之人聯絡後，能預見若提供金融機構帳戶供不詳身分者使用
    ，可能遭利用於遂行財產上犯罪目的，竟仍基於幫助詐欺取
    財之不確定故意，依「朱副理」之指示，於同年月29日下午
    3時37分許，在嘉義市○區○○路與中興路口「麥當勞速食
    店」內，將其向臺灣中小企業銀行（下簡稱臺灣企銀）南嘉
    義分行所申請開立帳號00000000000號及向臺灣土地銀行（
    下簡稱土地銀行）嘉興分行所申請開立帳號000000000000號
    等2帳戶(下稱系爭2帳戶)之存摺、提款卡、密碼，親自交予
    上開自稱「朱副理」之人，幫助該自稱「朱副理」之人所組
    成之詐欺集團為詐欺犯行時，作為匯款帳戶，任由他人藉以
    遂行詐欺犯罪。嗣前述詐欺集團成員基於意圖不法所有之犯
    意聯絡，於99年8月30日上午11時許，以持用之0000000000
    號行動電話門號電話撥打電話給陳美雲，佯稱為其姪女，因
    亟需用錢向其借款，致陳美雲信以為真，因而陷於錯誤，於
    同日某時，在臺北市信義區○○○路○段675號元大商業銀行
    松山分行，以匯款方式，匯款新臺幣（下同）6萬元至被告
    所有之前揭臺灣企銀帳戶內，又於同日某時，在臺北市○○
    區○○路107號土地銀行東台北分行，以現金存入方式，存
    款10萬元至被告所有之前揭土地銀行帳戶內等語。
貳、按犯罪事實應依證據認定之，無證據不得認定犯罪事實。不
    能證明被告犯罪者，應諭知無罪之判決。刑事訴訟法第154
    條第2項、第301條第1項分別定有明文。次按認定不利於被
    告之事實，須依積極證據，茍積極證據不足為不利於被告事
    實之認定時，即應為有利於被告之認定，更不必有何有利之
    證據。而認定犯罪事實所憑之證據，雖不以直接證據為限，
    間接證據亦包括在內，然無論直接或間接證據，其為訴訟上
    之證明，須於通常一般之人均不致有所懷疑，而得確信其為
    真實之程度者，始得據之為有罪之認定，倘其證明尚未達到
    此一程度，而有合理之懷疑存在，致使無從為有罪之確信時
    ，即應為無罪之判決（最高法院30年度上字第816號、76年
    度臺上字第4986號判例意旨參照）。再按檢察官就被告犯罪
    事實，應負舉證責任，並指出證明之方法，刑事訴訟法第
    161條第1項定有明文。故檢察官對於起訴之犯罪事實，應負
    提出證據及說服之實質舉證責任。倘其所提出之證據，不足
    為被告有罪之積極證明，或其指出證明之方法，無從說服法
    院以形成被告有罪之心證，基於無罪推定之原則，自應為被
    告無罪判決之諭知（最高法院92年度臺上字第128號判例意
    旨參照）。又按，刑事被告並無自證己罪之義務，其在訴訟
    上所為之辯解，只須達於對起訴事證提出合理質疑之程度為
    已足，檢察官如對被告所舉反證仍有爭執，即應依刑事訴訟
    法第161條規定積極舉證釋疑。被告等既堅決否認犯罪，檢
    察官所舉證據復不足以使法院產生有罪之心證，原判決因認
    被告等犯罪不能證明，於法尚無不合，最高法院97年度台上
    字第3099號判決意旨參照。依上開最高法院判例及判決意旨
    可知，基於被告無自證己罪之義務，被告對於檢察官所起訴
    之事證所為之辯解，只須使法院達於合理懷疑之程度即可，
    檢察官如有爭執，即須依刑事訴訟法第161條積極舉證，惟
    檢察官所舉證據如不足以使法院對被告產生有罪確信之心證
    ，基於無罪推定之原則，法院即應為被告無罪判決之諭知。
參、本件公訴人認被告涉有上開犯行，無非係以被告之供述、被
    告系爭2帳戶之開戶資料、客戶基本資料、交易明細、被害
    人陳美雲於警詢中之陳述、被害人陳美雲元大銀行國內匯款
    申請書及臺灣土地銀行存摺類存款憑條各1紙等資料為其論
    據。
肆、訊據被告固不否認曾將系爭2帳戶之存摺、提款卡及密碼交
    付予姓名年籍不詳自稱「朱副理」之成年男子的事實，惟堅
    決否認有何幫助詐欺之犯行，辯稱：伊於求才令看到代辦貸
    款廣告，遂依該廣告上所載之電話與「朱副理」聯絡，委託
    「朱副理」代辦銀行貸款，朱副理說要準備2個存款帳戶讓
    其徵信，並預期1星期後可辦妥貸款，伊遂交付系爭2帳戶資
    料予「朱副理」；1星期後，伊與「朱副理」聯繫，「朱副
    理」表示其在住院，等出院後會與伊聯絡，後來再聯繫1次
    ，「朱副理」表示其還在住院，此後，伊就找不到「朱副理
    」，伊也是被害人等語。
伍、本院之判斷：
一、上開被害人陳美雲遭詐欺集團成員詐騙，因而陷於錯誤，於
    99年8月30日某時，在臺北市信義區○○○路○段675號元大
    商業銀行松山分行，匯款6萬元至被告所有之前揭臺灣企銀
    帳戶內，又於同日某時，在臺北市○○區○○路107號土地
    銀行東台北分行，以現金存入方式，存款10萬元至被告所有
    之前揭土地銀行帳戶內等情，業據被害人陳美雲於警詢中證
    述甚詳，且有被害人陳美雲元大銀行國內匯款申請書及臺灣
    土地銀行存摺類存款憑條各1紙等資料在卷可參，並為被告
    所不爭執，足認本案之詐騙集團成員確有以被告所提供之系
    爭2帳戶，作為遂行詐騙上開被害人金錢之工具，要屬無疑
    。
二、按幫助犯之成立，必須行為人主觀上具有幫助之故意，客觀
    上具有幫助之行為。詳言之，必須行為人基於幫助正犯犯罪
    之意思，於行為前或實施中給正犯以精神上或物質上之助力
    ，而參與犯罪構成要件以外之積極或消極行為，以助成正犯
    犯罪之實施為要件。查本件被告既已坦承將系爭2帳戶之存
    摺、提款卡及密碼等物交予姓名年籍不詳自稱「朱副理」之
    成年男子等情，而系爭2帳戶嗣後亦供作詐騙被害人之用，
    且上開帳戶並非詐欺取財罪之正犯所有，因而使偵查機關不
    易追查正犯，是以，被告所為提供正犯規避刑責之助力，在
    客觀上已然構成幫助行為無疑。惟被告堅詞否認有何幫助詐
    欺取財之故意，並以前詞置辯，是本件之爭點，在於被告行
    為時主觀上有無幫助之故意，亦即被告在交付系爭2帳戶之
    存摺、提款卡及密碼等物時，是否明知所交付之物，將為他
    人利用作為詐欺取財之工具，並有意使其發生（直接故意）
    ，或可預見所交付之物將作為詐欺取財之工具，而仍容任該
    等情事發生（未必故意）。
三、經查：
(一)、按幫助犯係從屬於正犯而成立，並無獨立性，故幫助犯須
      對正犯之犯罪事實，具有共同認識而加以助力，始能成立
      ，其所應負責任，亦以與正犯有同一認識之事實為限。若
      正犯所犯之事實，超過其共同認識之範圍時，則幫助者事
      前既不知情，自不負責；從犯對正犯行為所認識之內容，
      如與正犯所發生之事實不一致時，應僅就其所認識之範圍
      負責；刑法上之幫助犯，係對於犯罪與正犯有共同之認識
      ，而以幫助之意思，對於正犯資以助力，而未參與實施犯
      罪之行為者而言。若於正犯之犯罪無共同之認識，即非幫
      助犯（最高法院75年度臺上字第1509號、84年度臺上字第
      5998、6475號、88年度臺上字第1270號判決意旨參照）。
      依上開最高法院之判決意旨可知，幫助犯必須認識到，其
      所為足以為正犯實現犯罪事實提供助力，始得令其負擔幫
      助之刑責。
(二)、被告於警詢、偵查及本院審理時均供述伊係為辦理貸款，
      誤信「求才令」之廣告，而將系爭2帳戶之存摺、提款卡
      及密碼等資料交付「朱副理」等語，核與被告所提出之「
      求才令」廣告所載「銀行貸款專家…信用不良?…均可協
      助辦理…絕無事先收費…0000000000朱副理」等內容互核
      相符，此有被告提出之99年9月17至20日之「求才令」廣
      告1份可資佐證。又上開「求才令」雖係99年9月17至20日
      之報紙，並非被告於99年8月27日所見之「求才令」，然
      此類代辦貸款之廣告，通常係長期連續刊載，顯少僅刊載
      1、2天，是被告雖無法提出99年8月27日之「求才令」廣
      告，然依被告所提出99年9月17至20日「求才令」之廣告
      內容與伊所辯情節相符，亦可認被告前開所辯並非全然無
      稽。
(三)、再被告所持用之0000000000號行動電話於99年8月28日至
      同年9月27日間亦確有多次撥打至上開廣告所登載「朱副
      理」之0000000000號電話，此有通聯紀錄1份在卷可按(交
      查卷第27至31頁)。而被告於伊所稱交付存摺、提款卡等
      物予「朱副理」之時間即99年8月29日15時37分許，亦曾
      與「朱副理」0000000000號電話有通話紀錄；再依上開通
      聯紀錄顯示，被告於99年8月29日交付帳戶資料予「朱副
      理」後，自99年9月2日至同月27日之期間，共撥打「朱副
      理」上開電話達101通，均未接通，「朱副理」回撥2通，
      2人分別通話35秒及142秒，足見被告確實於交付對方系爭
      2帳戶存摺、提款卡等資料後，持續與對方聯繫，若被告
      係基於幫助詐欺之故意將系爭帳戶存摺、提款卡交付對方
      作為詐騙使用，被告何需於交付帳戶之後再多次撥打對方
      電話，欲與對方聯繫？是被告辯稱伊交付系爭2帳戶之存
      摺、提款卡及密碼，係為辦理貸款等情，尚非無據。是被
      告於交付系爭2帳戶之存摺、提款卡及密碼之時，是否具
      有幫助詐欺之不確定故意，仍存有合理之懷疑。
(四)、公訴人雖以被告於交付系爭帳戶前，曾向某銀行申請貸款
      ，斯時該銀行並未要求被告提出存摺、提款卡及密碼，被
      告應該可以瞭解辦理貸款之程序，卻仍將系爭帳戶交付予
      姓名年籍不詳之「朱副理」，足認已有容任他人不法使用
      該帳戶之認知云云。然按所謂幫助詐欺故意者，係指行為
      人對於構成犯罪之所有客觀情狀，均具有認知與意欲；又
      間接故意，亦必須行為人對於構成犯罪之事實，預見其發
      生而其發生仍不違背其本意，始足當之。惟本件被告於本
      院審理時堅稱，伊係因信用不良，見該求才令廣告刊登「
      朱副理」專辦信用不良之貸款才打電話聯絡，且據「朱副
      理」表示伊必須提供2個帳戶以供徵信，伊不疑有他才將
      系爭2帳戶之存摺、提款卡等物交予「朱副理」，「朱副
      理」稱有辦法將伊的信用弄的很好，並未告知伊要製造假
      的交易明細，伊當時並沒有想到對方會拿帳戶從事非法行
      為等語。而按現今社會，詐欺事件橫行，詐欺集團取得帳
      戶的方式亦由早期單純的收購帳戶，到現今衍生出各種詐
      騙取得帳戶的方法，例如以放款為由，先要求借款者提供
      存摺、提款卡及密碼，表示欲幫忙借款人進出帳戶提升借
      款人之信用，以取得較高額度之貸款等等方式多端，詐欺
      集團遂以此詐得帳戶，亦確屬有之。況本件自稱「朱副理
      」之人係向被告佯稱可將被告之信用弄的很好，並未告知
      被告要製造假的交易明細，則被告辯稱伊當下並未想到系
      爭帳戶會被用來向他人詐騙等語，即未悖於常情。是檢察
      官以被告隨意信任廣告即將系爭2帳戶之存摺、提款卡及
      密碼交付與無法確保用途之他人使用，推斷被告主觀上具
      有幫助詐欺之故意，要屬臆測，尚無可採。
(五)、綜上所述，依現存證據，僅足以證明被告有將系爭2帳戶
      之存摺、提款卡及密碼交予該姓名年籍不詳自稱「朱副理
      」之成年男子，惟公訴人未提出積極證據證明被告主觀上
      確實具有預見系爭2帳戶將作為詐欺取財之用，而出於容
      任的心態，自難逕認被告上開所為，有幫助詐欺取財之不
      確定故意。被告所辯稱其係因要辦理貸款而將系爭2帳戶
      資料交付他人，並不知係用於詐欺取財犯行，亦無容任他
      人得使用於詐欺取財犯行之意思，應堪採信。公訴人所提
      出之證據及指出之證明方法，並不足以使本院形成被告涉
      有幫助詐欺取財之犯行之確切心證，基於無罪推定原則，
      自應為被告無罪之諭知。
據上論斷，應依刑事訴訟法452條、第301條第1項，判決如主文
。
本案經檢察官吳咨泓到庭執行職務。
中    華    民    國   100    年    3     月    17    日
              刑事第六庭  審判長法  官  蘇清水
                                法  官  林坤志
                                法  官  蘇姵文
以上正本證明與原本無異。
如不服本判決應於收受判決後10日內向本院提出上訴書狀，並應
敘述具體理由；其未敘述上訴理由者，應於上訴期間屆滿後20日
內向本院補提理由書（均須按他造當事人之人數附繕本）「切勿
逕送上級法院」。告訴人或被害人如對於本判決不服者，應具備
理由請求檢察官上訴，其上訴期間之計算係以檢察官收受判決正
本之日期為準。
中    華    民    國   100    年    3     月    17    日
                                書記官  許睿軒